臺灣高雄地方法院刑事判決　　　　　　　100年度選易字第4號
公　訴　人　臺灣高雄地方法院檢察署檢察官
被　　　告　邱周玉花
　　　　　　賴招
上列被告因妨害投票案件，經檢察官聲請簡易判決處刑（99年度
選偵字第83號），本院認不應以簡易判決處刑，改依通常程序審
理，判決如下：
    主  文
邱周玉花、賴招均無罪。
   事實及理由
 一聲請簡易判決處刑意旨略以：被告邱周玉花與被告賴招(別
   名：賴柏華)均係高雄縣市合併後第一屆高雄市市議員選舉鳳
   山區選區有投票權之選民，渠等明知趙崑木交付之款項係要
   求渠等支持高雄縣市合併後第一屆高雄市鳳山區市議員候選
   人簡海源，乃行賄之對價，竟各基於收受賄賂而許其投票權
   為一定行使之犯意，分別於附表所載時、地，以一票新臺幣
   500元之代價，為自己及其有投票權之家屬向趙崑木（所涉投
   票行賄犯行另經本院以100年度選訴字第31號判決在案）收受
   附表所示之金錢，並均允諾自己暨其等有投票權之家屬於民
   國99年11月27日行使投票權時，將投票予簡海源。因認被告2
   人涉犯刑法第143條第1項投票受賄罪嫌等語。
 二證據能力部分：
    按除法律另有規定外，實施刑事訴訟程序之公務員因違背法
    定程序取得之證據，其有無證據能力之認定，應審酌人權保
    障及公共利益之均衡維護；被告以外之人於審判外之言詞或
    書面陳述，除法律有規定者外，不得作為證據；又被告以外
    之人於審判外之陳述，雖不符合同法第159條之1至第159條
    之4之規定，但經當事人於審判程序同意作為證據，法院審
    酌該言詞陳述或書面陳述作成時之情況，認為適當者，亦得
    為證據；當事人、代理人或辯護人於法院調查證據時，知有
    第159  條第1項不得為證據之情形，而未於言詞辯論終結前
    聲明異議者，視為有前項之同意，刑事訴訟法第158條之4、
    第159  條第1項、第159條之5分別定有明文。本判決下列所
    引用之各項供述證據，當事人均不爭執各該證據之證據能力
    ，且迄本院言詞辯論終結前亦均未就該等證據之證據能力聲
    明異議，本院審酌此等證據資料取得及製作時之情況，尚無
    違法不當及證明力明顯過低之瑕疵，以之作為證據應屬適當
    ；另本判決後述所引之各項非供述證據，無證據證明係實施
    刑事訴訟程序之公務員以不法方式所取得，且亦無證據證明
    係非真實，復均與本件待證事實具有關聯性，是依刑事訴訟
    法第158條之4之反面解釋，當有證據能力；又前開供述與非
    供述證據復經本院於審理期日中合法調查，自均得為本案證
    據使用，同先敘明。
  三次按犯罪事實應依證據認定之，無證據不得認定犯罪事實；
    不能證明被告犯罪者，應諭知無罪之判決，刑事訴訟法第15
    4條第2項、第301條第1項分別定有明文。再按認定不利於被
    告之證據須依積極證據，苟積極證據不足為不利於被告事實
    之認定，即應為有利被告之認定，更不必有何有利之證據；
    又犯罪事實之認定，應憑證據，如無相當之證據，或證據不
    足以證明，自不得以推測或擬制之方法，以為裁判之基礎；
    刑事訴訟上證明之資料，無論為直接或間接證據，均須達於
    通常一般之人均不致有所懷疑，而得確信其為真實之程度，
    始得據為有罪之認定，若其關於被告是否犯罪之證明未能達
    此程度，而有合理懷疑之存在，致使無從形成有罪之確信，
    即不得遽為不利被告之認定；且以間接證據斷罪時，尤須基
    於該證據在直接關係上所可證明之他項情況事實，本乎推理
    作用足以確證被告有罪，方為合法，不得徒憑主觀上之推想
    ，將一般經驗上有利被告之其他合理情況逕予排除；再者，
    依刑事訴訟法第161條第1項規定，檢察官對於起訴之犯罪事
    實，仍應負提出證據及說服之實質舉證責任，倘其所提出之
    證據，不足為被告有罪之積極證明，或其指出證明之方法，
    無從說服法院以形成被告有罪之心證，基於無罪推定之原則
    ，自應為被告無罪判決之諭知（最高法院30年上字第816號
    、32年上字第67號、40年台上字第86號、53年台上字第656
    號、76年台上字第4986號及92年台上字第128號判例意旨可
    資參照）。
  四又按刑事訴訟法第156 條第2 項規定，被告或共犯之自白，
    不得作為有罪判決之唯一證據，仍應調查其他必要之證據，
    以察其是否與事實相符。其立法意旨乃在防範被告或共犯自
    白之虛擬致與真實不符，故對自白在證據上之價值加以限制
    ，明定須藉補強證據以擔保其真實性。故就其立法意旨觀之
    ，共犯之自白或其他不利於己之陳述，固得作為認定被告犯
    罪之證據，但不得作為有罪判決之唯一證據，仍應調查其他
    必要之證據，以察其是否與事實相符，亦即仍須有補強證據
    以擔保該共犯自白之真實性，始得採為斷罪之依據，並非絕
    對可由法院自由判斷該共犯之自白或不利於己之陳述之證明
    力。若不為調查，而專憑此項供述據為被告犯罪事實之認定
    ，即與上開規定有違。所謂補強證據，則指除該自白或不利
    於己之陳述本身之外，其他足以證明自白之犯罪事實確具有
    相當程度真實性之證據而言，雖所補強者，非以事實之全部
    為必要，但亦須因補強證據與自白之相互利用，足使犯罪事
    實獲得確信者，始足當之。而前開所謂共犯，包括任意共犯
    及必要共犯（含對向犯罪之共犯）。公職人員選舉罷免法第
    99條第1 項之投票交付賄賂罪，乃刑法第144 條之特別規定
    ，相對應於刑法第143 條第1 項之投票收受賄賂罪，立法目
    的在於維護人民參政權中之投票權得以純正行使，就其犯罪
    結構之屬性，屬於必要共犯之對向犯類型；係以投票行賄與
    受賄雙方主體間，主觀上對於「投票權約為一定行使或不行
    使」之意思表示達成合致，客觀上則透過賄賂之標的移轉，
    作為銜接行賄與收賄對價關係之橋樑，而成就相對立之主體
    間各該犯罪之構成要件（最高法院100 年度台上字第345 、
    2424號判決理由參照）。又同一證人先後於警訊、偵查中為
    相同之證言，係一個證人為二次重覆之陳述而已，仍為一個
    證據，仍應調查其他必要證據，以察該證言與事實是否相符
    ，須有補強證據，以擔保證言之真實性，不得以同一證人之
    先後證言，互為補強證據（最高法院86年度台上字第7421號
    判決理由參照）。再按刑事案件被告對證人之反對詰問權及
    對質權，係訴訟上之基本權利。為確保被告對證人之對質詰
    問權，被告自得於證人接受訊問時在場，以便親自聽聞充分
    瞭解證人陳述之內容，故刑事訴訟法第168 條之1 明定當事
    人得於訊問證人時在場，此項被告於證人接受訊問時之在場
    權，自不容任意予以剝奪；我刑事訴訟法為保障被告受公平
    審判及發現實質真實，對於人證之調查均採言詞及直接審理
    方式，並規定被告有與證人對質及詰問證人之權利，其中所
    謂「對質」，是指被告與證人同時在場，面對面互為質問之
    意，而被告之對質權，係藉由對質程序，法院得以觀察其問
    答之內容與互動，親身感受而獲得心證，有助於真實之發現
    ，且屬憲法第8條第1項規定「非由法院依法定程序不得審問
    處罰」之正當法律程序所保障之基本人權及第16條所保障之
    基本訴訟權，法院不得任意依職權予以剝奪。而刑事訴訟法
    第184條第2項規定，因發現真實之必要，得依被告之聲請，
    命與證人對質；同法第 97條第2項復規定，對於被告之請求
    對質，除顯無必要者外，不得拒絕。是除待證事實已甚明確
    者外，在發現真實及維護被告利益下，法院不得拒絕被告對
    質之請求(最高法院95年度台上字第6092號、98 年度台上字
    第1923號判決意旨參照)。
  五公訴意旨認被告邱周玉花、賴招涉犯投票受賄罪嫌，無非
    係以證人即他案被告趙崑木警詢及偵查中之證詞、扣案之賄
    選名單12張及簡海源競選文宣90張等，為其主要論據。訊據
    被告邱周玉花、賴招均堅詞否認有何投票受賄犯行，被告
    邱周玉花辯稱：伊在99年10月間都沒有跟趙崑木見過面，趙
    崑木也沒有向伊買票，伊曾經帶孫子去三寶寺給趙崑木收驚
    ，有一次在三寶寺內因趙崑木表示要抄伊和伊兒子的地址及
    身分證字號，說改天廟裡有活動可以通知，所以伊就把家裡
    的地址讓他抄等語( 見警卷第24至25頁，選他卷第41至42頁
    ，本院選易卷第16至17頁) ；被告賴招則辯稱：趙崑木是
    伊媳婦的舅舅，平常都沒在聯繫，趙崑木沒有向伊行賄買票
    等語( 見警卷第46至47頁，選他卷第36至37頁，本院選簡卷
    第12至14頁，本院選易卷第16至17頁) 。
  六經查，被告邱周玉花與賴招均係第一屆高雄縣市合併後之
    高雄市市議員選舉鳳山區選區有投票權之選民，此情已據被
    告邱周玉花與賴招自承在卷(見警卷第 24頁、本院選易卷
    第17頁)，而員警於99年11月8日經他案被告趙崑木同意接受
    搜索後，在趙崑木之住處扣得名單12張及簡海源競選文宣90
    張等物乙節，亦有高雄市政府警察局三民第一分局搜索扣押
    筆錄、扣押物品目錄表及扣案名單、簡海源競選文宣影本等
    在卷可佐（見警卷第7至14頁、選他卷第99 頁），此情亦足
    認定屬實。
  七次查，證人即他案被告趙崑木於99年11月8 日警詢中固證稱
    ：賄選名冊上編號(5) 林睿崇等4 人、趙阿玉等2 人、賴柏
    華等4 人、陳淑玲等2 人，該名單是99年10月18、19日左右
    ，由賴柏華(即被告賴招)提供給伊，伊再重新抄錄在名冊
    編號(5) 上半部分，隔日伊就前往林睿崇、趙阿玉、陳淑玲
    等人住處拜訪，結果都沒人在，伊就前往賴柏華住處( 高雄
    市○○區○○路二段145號9樓) ，將有投票權3票計1500 元
    交給賴柏華本人，另賄選名冊編號(6)邱周玉花等3人，是99
    年10月21日下午 6時左右，在高雄市○○區○○街上碰到邱
    周玉花，就跟她談論年底大高雄市議員選舉有無特定對象，
    她說沒有特定對象，伊就拜託她支持候選人簡海源，她說好
    ，伊遂於隔日(22日)晚間7時左右，至邱周玉花住處(高雄市
    ○○區○○街50號5樓)拜訪，並交付1500元給邱周玉花本人
    等語(見警卷第2頁反面至第3頁)；然於本院審理時則證述：
    扣案名單中有些是賄選名單，有些是廟裡消災之名單，那時
    有很多人拿名單過來，有伊女婿拿來的，也有別人拿來的，
    有些人伊並不認識，當時在警局警察說這是小事，叫伊認一
    認，伊當時僅認得被告邱周玉花及賴招2人的長相，但不
    知道名字，所以伊在警局用人名來指認是不正確的，伊必須
    用人來指認才有辦法認出來，伊沒有拿錢給被告2人等語(見
    本院選易卷第42至44頁) 。核證人趙崑木證詞前後不一致，
    則其所述之憑信性，即非無疑。
  八又經本院勾稽比對卷內扣案名單中之筆跡內容可知，該扣案
    名單中之筆跡各不相同，且某些名單分成兩個區塊，該兩區
    塊之字跡亦顯然相異，顯見該名單乃分由不同之人所抄錄書
    寫而成，並非皆由證人趙崑木1 人所書寫；又查，扣案名單
    上之人名究係為拜拜消災所用，亦或為候選人簡海源買票行
    賄之用，皆無從自名單內容及卷內其他相關事證查知，本於
    有疑唯利被告解釋之原則，應認證人趙崑木證稱該名單包含
    賄選名單及寺廟消災名單，且係由不同人所提供此等符合社
    會常情之證詞，與事實相符，而堪予採信。從而，證人趙崑
    木對於他人所提供之名單中所載人名，並非完全熟識，且證
    人趙崑木在警詢及偵查中均未能與被告2 人直接面對面，予
    以詳加對質並確認人別後再為指述，僅得藉由名單中之人名
    加以指證其行賄之對象，自難保其單憑由他人提供之姓名所
    為之證述，無任何搞混或記憶不清之情形發生，故其於警詢
    中未經被告對質詰問所為證述之真實性，並未獲得確保，難
    以遽採為不利於被告之證據。況且，證人趙崑木與被告邱周
    玉花、賴招於本案中各具有對向犯之共犯關係，揆諸前揭
    「被告或共犯之自白，不得作為有罪判決之唯一證據」說明
    ，其警詢及偵查中不利於被告 2人之證述，尚須有足以令人
    確信其陳述為真實之補強證據，始足以採為不利於被告2 人
    之認定。
  九再查，證人趙崑木於99年11月8 日偵查中證稱：有些選民是
    陳  提供名單給伊，但伊並沒有多餘的金錢與時間向他們投
    票行賄等語（見臺灣高雄地方法院檢察署99年度選偵字第70
    號卷第 3頁），再佐以證人趙崑木前開所述名單中有些係為
    拜拜消災用途之證詞，可知扣案名單所記載之人名並非全部
    皆為證人趙崑木預備向其行賄之人，且縱使其中部分人名確
    實係為行賄而登載，然證人趙崑木既證稱有些選民伊沒有多
    餘的金錢及時間向其行賄等語，顯見並非只要遭登載於名冊
    上之人，皆曾經收受證人趙崑木所交付之賄款，故扣案名單
    尚不足作為直接證明被告 2人確實收受證人趙崑木交付賄選
    金錢之證據；再者，扣案名單中編號2及編號4所記載盧廖美
    華、陳榮吉、徐瑞敏 3人，業經臺灣高雄地方法院檢察署檢
    察官以罪嫌不足為由而為不起訴處分，此有臺灣高雄地方法
    院檢察署檢察官99年度選偵字第83號不起訴處分書1份及該3
    人之前案紀錄表各1份在卷可參(見臺灣高雄地方法院檢察署
    99年度選偵字第83號卷第16至17頁，本院選易卷第72  至74
    頁) ，益見上開名單僅係證人趙崑木自己及他人所製作之文
    書，至於名單製作之目的及作用是否專供行賄之用，未有確
    切之證據足以佐證，是仍應審酌其他相關證據，並綜合一切
    事證予以判斷。查被告 2人自始即否認有何投票受賄犯行，
    且卷內亦無諸如自被告2人住所扣得相關涉案物品或通聯紀
    錄等足以佐證被告2人涉有投票受賄犯行之積極證據，自難
    僅憑證人即共犯趙崑木前開未經被告對質詰問之警詢、偵查
    及另案審理中之證述，以及製作目的及作用均不詳之名單，
    遽謂被告2人有何投票受賄之犯行。
  十至檢察官雖表示證人趙崑木於警詢中將取得被告家中有投票
    權人姓名等資料及交付賄款之時間、地點證述詳細，顯然非
    受警方誘導等語論告，並聲請勘驗證人趙崑木警詢錄音或錄
    影光碟，以及傳訊三民第一分局小隊長黃沛然以查明證人趙
    崑木所述是否與事實相符；然觀諸證人趙崑木警詢筆錄中有
    關被告邱周玉花、賴招 2人之地址部分，均以括弧方式記
    載，且衡諸常情，縱使證人趙崑木有對於名單上之人名予以
    行賄，然除非有特殊原因，否則自無可能將諸如每戶票數、
    地址等事項，均能在無任何書面資料參佐之情況下，毫無錯
    誤的自行背誦記憶，故該括弧內所載之地址應係員警自行查
    詢進而登載於筆錄上，難認該等資料係證人趙崑木自行供出
    ，且證人趙崑木於警詢中既未與被告 2人當面對質並確認人
    別，亦難保其警詢中所為之證述毫無瑕疵，是檢察官前開論
    告理由，尚有未洽。另按證人趙崑木與本案被告 2人同具共
    犯關係，其於警詢中未經被告 2人對質詰問之證詞，尚不足
    作為本案有罪判決之唯一證據，業如前述，故縱使本院勘驗
    證人趙崑木警詢中之錄音或錄影光碟，或傳喚相關員警到庭
    作證，亦不足作為本案認定被告 2人犯罪之補強證據，故本
    院認檢察官上開證據調查之聲請，並無調查之必要，併此指
    明。
  十一綜上所述，檢察官所舉證人即共犯趙崑木不利於被告 2人之
    一證述，不得作為被告有罪判決之唯一證據，至於扣案名單
    亦無從作為證明被告 2人確有收受賄賂之補強證據，是檢察
    官所提出之證據，或其指出證明之方法，未能使本院之心證
    達於確信其為真實之程度，應認舉證尚有不足，依刑事訴訟
    制度「倘有懷疑，即從被告之利益為解釋」、「被告應被推
    定為無罪」之原則，即無從遽以刑法第143條第1項投票受賄
    罪嫌相繩。此外，復查無其他積極證據，足資認定被告2人
    涉犯有投票權之人，收受賄賂，而約其投票權為一定行使之
    犯行，自屬不能證明被告2人犯罪，揆諸首開說明，即應為
    被告2人無罪之諭知。
據上論斷，應依刑事訴訟法第452 條、第301 第1 項，判決如主
文。
本案經檢察官劉慕珊到庭執行職務。
中    華    民    國    100   年    9     月    13    日
                  刑事第十四庭審判長法  官  陳銘珠
                                    法  官  李俊霖
                                    法  官  謝琬萍
以上正本證明與原本無異。
如不服本判決應於收受送達後10日內向本院提出上訴書狀，並應
敘述具體理由；如未敘述上訴理由者，應於上訴期間屆滿後20日
內向本院補提理由書（均須按他造當事人之人數附繕本）「切勿
逕送上級法院」。
中    華    民    國    100   年    9     月    13    日
                                    書記官 陳玉娥
附表
┌─┬────┬────────┬───────┬────┬───┐
│  │受賄選民│時間            │地點          │金額(新 │行賄者│
│  │        │                │              │臺幣)   │      │
├─┼────┼────────┼───────┼────┼───┤
│1 │賴招  │99年10月19、20日│高雄市鳳山區八│1500元  │趙崑木│
│  │        │某時許          │德路三段145 號│        │      │
│  │        │                │9 樓          │        │      │
├─┼────┼────────┼───────┼────┼───┤
│2 │邱周玉花│99年10月22日晚間│高雄市鳳山區新│1500元  │趙崑木│
│  │        │7時許           │昌街50號5 樓  │        │      │
└─┴────┴────────┴───────┴────┴───┘